臺灣高等法院臺中分院民事裁定　　　　　96年度破抗字第63號
抗　告　人　甲○○
抗告人聲請宣告破產事件，對於中華民國96年11月13日臺灣臺中
地方法院96年度破更字第17號裁定提起抗告，本院裁定如下：
    主  文
原裁定廢棄，發回台灣台中地方法院。
    理  由
一、抗告意旨略以：抗告人聲請本件破產，願意犧牲信用名譽，
    實係因攸關生命，債權人以暴力逼債，法院不顧人民死活，
    豈非變相逼迫抗告人走投無路。破產法第1條規定：「債務
    人不能清償債務者，依本法所規定和解或破產程序，清理其
    債務。債務人停止支付者，推定其為不能清償。」；第57條
    規定：「破產，對債務人不能清償債務者，宣告之。」；第
    58條規定：「破產，除另有規定外，得因債權人或債務人之
    聲請宣告之。」。所謂不能清償債務，係指債務人財產狀態
    客觀的不能清償，債務人向外表示停止支付，推定為不能清
    償。抗告人為眼盲殘障人士，因不幸遭逢天災致生意失敗，
    女兒又患有自閉症，需負擔龐大醫療費用，始背負債務，並
    非蓄意奢侈揮霍；而債務係年息高達20%之高利貸，累積迄
    今積欠之利息一個月即近新台幣（下同）4萬元，抗告人縱
    使不吃不喝，亦無法負擔利息，更遑論清償本金。抗告人負
　　債總額已超過其總資產甚多，符合宣告破產之要件，且有宣
  　告破產之必要，以維護其法律上之正當權利，絕非不符法律
    之規定要件。另原審業已查明抗告人確實已負債超過資產甚
    多，陷於客觀上不能清償債務等情，剩餘財產亦負擔得起破
    產財團費用及財團債務，均符合宣告破產之要件。且抗告人
    現有之財產，均無別除權存在，而為普通財產者有價值30萬
    餘元，係盡最大能力向親友籌措所得，用以支付破產程序所
    須之費用及分配債務。法院應體察時代之思潮，斟酌合於法
    定破產之要件，即債務人之負債超過資產，已達不能清償債
    務之程度，即應予以宣告破產，以符合破產制度賦予債務人
    在經濟上重生機會之立法旨意。又消費者債務清理條例亦擴
    大該法適用及幫助債務人之機會，且於立法總說明中表明：
    現今實務上不准破產之理由，與現代債務清理法制思潮重在
    給予債務人經濟生活重建之機會不符，爰提起抗告，請求廢
    棄原裁定等語。
二、按破產，對債務人不能清償債務者，宣告之；又破產宣告後
    ，如破產財團之財產不敷清償財團費用及財團債務時，法院
    因破產管理人之聲請，應以裁定宣告破產終止。破產法第57
    、148條分別定有明文。是法院就破產之聲請，應依職權為
    必要之調查，倘債務人確無財產可構成破產財團，或債務人
    之財產不敷清償財團費用及財團債務，無從依破產程序清理
    其債務時，始得以無宣告破產之實益，裁定駁回聲請（最高
    法院96年度台抗字第398號裁定參照）。
三、經查：(一)抗告人聲請本件破產，依其主張積欠中國信託商業
    銀行等15家銀行之債務總計為2,642,966元（見原審卷第20
    、21頁），而其目前有現金301,000元等語。現金部分業據
    抗告人於原審提出台灣銀行台支支票一紙為証（見原審卷第
    50頁），而抗告人積欠上開銀行之債務數額、及每月負擔之
    利息各多寡，並未經原法院向上開銀行查明是否屬實，則抗
    告人上開資產及每月收入是否足以清償各銀行每月本息？是
    否已有不能清償債務之情事，均係法院應依職權調查之事項
    ，原法院並未為之，如何能認定抗告人之資產已有不能清償
    債務之情事。(二)苟抗告人之資產有不能清償債務之情事，而
    得聲請破產宣告，抗告人已提出上開台支支票証明其目前有
    現金301,000元，抗告人主張該財產足以構成破產財團，且
    能支付相關破產程序費用、及分配債務等語，抗告人此部分
    之主張，亦未據原法院具體查明破產財團所需之必要費用，
    如分配所生之費用、或轄區內破產管理人之報酬等項，徒以
    抗告人每年需支出家庭生活費154,000元、及破產管理人報
    酬5萬元，本件破產又需歷經1年始可終結，而以抗告人於此
    一年期間，應支付之財團費用至少需204,000元，已遠超過
    抗告人所有之財產，抗告人已無法清償破產債權，而認本件
    破產宣告並無實益且無必要等語，亦有未洽。(三)再按破產制
    度之目的，在使全體債權人獲得公平之受償，並使債務人在
    經濟上得有更生之機會。惟破產制度並非使債務人恣意消費
    所造成之債務，轉嫁予債權人負擔，倘債務人於聲請破產前
    之相當期間內，有利用金融機關恣意為非屬通常生活所需之
    鉅額消費、或作奢侈性、浪費性之消費，不注意自己日後履
    行償還之能力，而於不能清償時始利用破產程序以規避償還
    責任，自與破產法之立法本旨有違，此由破產法第156條第1
    款對於浪費、賭博或其他投機行為，致財產顯然減少或負過
    重之債務者，予以刑事處罰自明。故法院於審酌破產聲請時
    ，倘債務人於聲請破產前之相當期間內，為鉅額消費或作奢
    侈性、浪費性之商品或服務消費，而與其通常生活所需，顯
    不相當者，法院於裁定宣告破產時亦應一併審酌（最高法院
    96年度台抗字第660號裁定意旨參照）。查抗告人提起本件
    抗告陳明其為眼盲殘障人士，因不幸遭逢天災致生意失敗，
    女兒又患有自閉症，需負擔龐大醫療費用，始背負上開債務
    ，並非蓄意奢侈揮霍等語，是否屬實，亦應一併查明。原裁
    定既有上開未盡查明之事項，抗告人提起抗告，求為廢棄原
    裁定，應認為有理由，應由本院廢棄原裁定，發回原法院為
　　適法之處理。
四、據上論結，本件抗告為有理由，應依破產法第5條、民事訴
    訟法第492條前段，裁定如主文。
中　　華　　民　　國　　96　　年　　12　　月　　20　　日
                  民事第四庭    審判長法  官  黃斐君
                                      法  官  陳蘇宗
                                      法  官  張浴美
以上正本係照原本作成。
再為抗告應以適用法規顯有錯誤為理由，並經本院之許可，該許
可以原裁定所涉及之法律見解具有原則上之重要性者為限。
如提起再抗告者應於裁定送達後10日內向本院提出抗告理由狀（
須按照他造人數附具繕本）並繳納抗告裁判費新臺幣1,000元，
同時委任律師或具有律師資格之關係人為代理人。
                                      書記官  郭振祥
中　　華　　民　　國　　96　　年　　12　　月　　21　　日
                                                      Ｍ
